【裁判字號】    90,重上,164
【裁判日期】    900522
【裁判案由】    侵權行為損害賠償
【裁判全文】
臺灣高等法院民事判決                              九十年度重上字第一六四號
      上  訴  人  台北市私立十信高級工商職業學校
      法定代理人  焦威聯
      上  訴  人  建對營造股份有限公司
      法定代理人  林由美
      被上訴  人  戊○○○
                  丙○○○
                  卯○○
                  亥○○
                  戌○○
                  巳○○
                  丁○○
                  地○
                  甲○○○
                  壬○○
                  辛○○
                  庚○○○
                  午○○
                  未○○
                  丑○○
                  乙○○○
                  己○○○
                  天○○
                  癸○○
                  寅○○
                  酉○○
                  辰○○
                  申○○
                  子○○
右當事人間侵權行為損害賠償事件，上訴人對於中華民國八十九年七月十二日臺灣士
林地方法院八十五年度重訴字第三二三號第一審判決提起上訴，本院判決如左：
    主    文
上訴駁回。
第二審訴訟費用由上訴人負擔。
    事實及理由
一、本件被上訴人主張：民國八十三年十一月初，被上訴人所有系爭建物之鄰地適有
    上訴人台北市私立十信高級工商職業學校（下稱十信工商）委請上訴人建對營造
    股份有限公司（下稱建對營造公司）、原審共同被告首泰建設股份有限公司（下
    稱首泰建設公司）委請原審共同被告三力營造股份有限公司（下稱三力營造公司
    ）、訴外人上陽建設股份有限公司（下稱上陽建設公司）委請訴外人宜祥營造股
    份有限公司（下稱宜祥營造公司）及新東陽營造股份有限公司（下稱新東陽營造
    公司），同時進行建築工程。因該等公司疏未採取防止系爭建物發生損害及危險
    之適當措施，以致系爭建物後側法定空地所埋設之瓦斯管，先後於八十三年十一
    月間及八十四年一月間斷裂二次，繼而被上訴人所有建物陸續發生傾斜、龜裂等
    嚴重損害。案經兩造合意委請之財團法人台灣營建研究院（下稱營建研究院）鑑
    定提出之分擔責任，訴外人上陽建設公司聘請訴外人新東陽公司所興建之「情有
    獨鍾」工地應分擔百分之五之責任，訴外人上陽建設公司聘請訴外人宜祥營造公
    司興建之「Ｂ案住宅」應分擔百分之二十五責任，上訴人十信工商聘請上訴人建
    對營造公司興建十層教學大樓工地應分擔百分七十之責任，足證該等公司確應就
    系爭建物所受損害負賠償責任。另有關賠償金額業經營建研究院作成第二階段鑑
    定報告，除詳列估算技術性修補費用，其中有關傾斜量賠償金額之計算單價則應
    以八十八會計年度之標準調整，上訴人十信工商為前開工地之土地所有人兼為建
    物之起造人，上訴人建對營造公司則為承造人，其等於施工中疏未採取防止被上
    訴人建物發生傾斜、龜裂等損害之適當措施，以致被上訴人之五棟建物發生前述
    之損害，伊等行為顯然違反民法第七百九十四條、建築法第六十九條保護他人法
    律之規定，依民法第一百八十四條第二項之規定可推定上訴人均有過失，依建築
    法第二十六條、民法第一百八十四條第一項、第一百八十五條第一項之規定，求
    為判命上訴人十信工商、上訴人建對營造公司、原審共同被告首泰建設公司、三
    力營造公司應連帶給付如原判決附表所示本息之判決（上開請求，原審判命上訴
    人十信工商、上訴人建對營造公司應連帶給付如原判決附表所示本息，而駁回其
    他請求。被上訴人就其敗訴部分未聲明不服）。並於本院答辯聲明：十信工商、
    建對營造公司之上訴駁回。
二、上訴人十信工商、建對營造公司則以：伊等新建活動中心大樓工程之建造執照係
    八十三年九月所核發，距被上訴人主張建物毀損之日期即八十三年十一月一日暨
    八十四年一月二十一日僅二至三個月，斯時上訴人十信工商之工地僅進行拆除舊
    有建物，及打設反循環基椿及預壘椿，根本尚未開挖，或以高壓灌漿方式為地質
    改良，對於鄰近之土壤擾動甚小，根本不可能造成被上訴人等所稱之損害；另系
    爭建物朝向上訴人十信工商方向傾斜，係因訴外人昇陽建設公司之高壓灌漿導致
    土壤向鬆軟之處推擠，且系爭建物鄰靠上訴人十信工商之側邊無地下室支撐，上
    訴人十信工商斯時尚未開挖，且相較周遭之其他工程位置距離系爭建物最遠，根
    本無任何行為足以使系爭建物受損之可能；又被上訴人除提出照片證明損害外，
    僅單以營建研究院之鑑定報告為據，然此一鑑定報告所以認定上訴人應負賠償責
    任，係徒憑被上訴人片面對所謂損害之描述加以推測而來，僅係主觀推測之定性
    判斷，根本不足以作為判定責任歸屬之依據，且原審未予審酌上訴人所提出之更
    具公信力之台北市土木技師公會鑑定報告，即屬不當。且被上訴人未能證明其確
    受有損害、上訴人有何違反法律之原因行為及該等損害與上訴人十信工商、建對
    營造公司之行為有無因果關係。另上訴人十信工商非專業施工單位，無法對工程
    技術給予指示，如要求上訴人十信工商負定作或指示上之過失責任，實不合理。
    退萬步言，縱上訴人十信工商、建對營造公司仍有責任，該責任比例最多只有台
    北市土木技師公會鑑定之百分之二十，即若採認營建研究院之鑑定報告，上訴人
    對八十三年六月至十月間即上訴人行為對系爭房屋受損造成影響，前房屋已受之
    百分之五損害部分，亦不須負連帶損害賠償責任，各等語置辯。並於本院上訴聲
    明：(一)、原判決除確定部分外，不利於上訴人部分廢棄。(二)右廢棄部分，被上訴
    人在第一審之訴及其假執行之聲請均駁回。
三、經查，被上訴人主張其為系爭建物之所有人，上訴人於周遭鄰地施工建築等情，
    上訴人對此並不爭執，復有建物所有權狀、工地位置暨地籍圖、現場相片及會勘
    紀錄等在卷可稽（見原審外放證物），應堪信為真實。是本件所應審酌者，厥為
    (一)上訴人應否就被上訴人房屋所受之損害負侵權行為連帶損害賠償責任？亦即被
    上訴人所受損害與上訴人之行為間有無因果關係、上訴人是否有違反保護他人法
    律推定有過失─營建研究院之鑑定報告是否可採？定作人即上訴人十信工商是否
    須與承攬人即上訴人建對營造公司連帶負責？(二)本件損害賠償金額應如何計算？
    鑑定報告之估算標準是否妥適？有無過失相抵之問題？
(一)、上訴人應就被上訴人房屋所受之損害負侵權行為連帶損害賠償責任：
１、按「因故意或過失，不法侵害他人之權利者，負損害賠償責任。故意以背於善良
    風俗之方法，加損害於他人者亦同。違反保護他人之法律，推定其有過失。」、
    「數人共同不法侵害他人之權利者，連帶負損害賠償責任﹔不能知其中孰為加害
    人者，亦同。造意人及幫助人，視為共同行為人。」修正前民法第一百八十四條
    、民法第一百八十五條分別定有明文。
２、本件被上訴人主張系爭建物係因上訴人於其房屋鄰近土地建築施工致受有傾斜、
    龜裂等損害等情，業據其提出現場照片及兩造合意委請之營建研究院所為之第一
    階段鑑定報告為證（見原審外放證物）。查該鑑定報告表示：就系爭建物之損害
    ，訴外人上陽建設公司聘請新東陽營造公司所興建之「情有獨鍾」工地應分擔百
    分之五之責任，訴外人上陽建設公司聘請宜祥營造公司興建之「Ｂ案住宅」應分
    擔百分之二十五責任，上訴人十信工商聘請上訴人建對營造公司興建十層教學大
    樓工地應分擔百分七十之責任，即非無據。
３、雖上訴人抗辯：該營建研究院所為之鑑定報告極盡偏頗，該鑑定報告之第一階段
    鑑定報告，僅依住戶之描述，予以定性判斷，未予定量判斷，不足採信云云。惟
    按鑑定單位如係經兩造合意指定，且該鑑定結果經法院調查其他證據認無違誤，
    自不容當事人一造空言否認。經查本件被上訴人與上訴人建對營造公司、原審共
    同被告首泰建設公司、及訴外人新東陽營造公司曾於系爭建物發生損害後之八十
    五年間共同委由營建研究院辦理系爭建物之損壞鑑定工作，約定由其辦理第一階
    段（含建物傾斜測量、房屋受施工損壞安全評估、房屋損壞責任比例鑑定）、第
    二階段（損害賠償估價）等鑑定工作內容，此有民房損壞鑑定服務工作合約書乙
    紙在卷可考（見原審卷第七一至七六頁）。且經原法院函請台北市政府工務局檢
    送之「八十三建字第二八○號建照工程施工涉及損壞鄰房案處理情形」文件中亦
    載明：「嗣經本局建管處謝前處長年８月日主持協調會，協議結果認應由建
    對營造公司於五日內向『財團法人台灣營建研究中心』（即營建研究院）申請受
    損房屋安全鑑定，俟鑑定報告完成後再依結果協調責任及賠償事宜」等語，亦有
    該文件附卷可稽（見原審卷第八八至九三頁），足見營建研究院確係兩造合意委
    請且共同信賴之鑑定單位。從而，除非其所為之鑑定結果有重大、明顯之瑕疵，
    否則當無任意摒棄不採而採納當事人一方未經他方同意所自行委請其他單位作成
    之鑑定報告。又上訴人雖未聲明拒卻營建研究院為本件訴訟之鑑定人，然自民事
    訴訟法第三百三十條第一項、第三百三十一條第二項明定：「有第三十二條第一
    款至第五款情形之一者，不得為鑑定人。但無其他適當之人可為選任或經當事人
    合意指定時，不在此限」、「除前條第一項情形外，鑑定人已就鑑定事項有所陳
    述或已提出鑑定書後，不得聲明拒卻」等規定之意旨，在於鑑定人既經就鑑定事
    項有所陳述，或已提出鑑定書，則當事人拒卻之聲明，不免視其鑑定結果是否有
    利於己而轉移；且當事人在有所陳述或提出鑑定書前既未聲明拒卻，足見對於鑑
    定人並無疑慮，如許其在知悉鑑定結果後為拒卻之聲明，徒使訴訟程序進行延滯
    （參照王甲乙、楊建華、鄭建才等合著，民事訴訟法新論，第三八七頁，七十九
    年版）。經查上訴人係於營建研究院提出第一階段鑑定報告後，始辯稱該鑑定單
    位偏頗不公，並提出自行委請之鑑定單位所為之鑑定報告，則除非上訴人十信工
    商及建對營造公司能具體提出營建研究院所為之鑑定結果有何重大、明顯之錯誤
    ，否則彼等所辯，即難採信。茲查，營建研究院就系爭建物之損壞原因，曾進行
    傾斜測量、地底孔隙探測，並參酌上訴人提供之地質鑽探報告，此有卷附之第一
    階段鑑定報告可資參照（見原審卷第一二五至二一七頁），核非如上訴人所稱僅
    憑被上訴人描述，未採取其他科學方法而為鑑定。且營建研究院於第一階段鑑定
    報告中記載：「．．．本院以上述各項工作結果及現場實地情況，另參考三家委
    託營造公司所提供之資料，以一般工程經驗推測當時造成房屋損壞的原因及責任
    歸屬」（見第一階段鑑定報告第十五頁）、「由於建物之損壞產生原因甚多，各
    階段之損壞現象又交互影響，且因鄰近各施工廠商所能提供之各階段損壞調查數
    據又較欠缺，使得在施工責任區分上無法以定量之方式來判別各施工廠商之影響
    程度。僅能依據受損住戶對受損房屋在各施工期間之受損程度描述與各階段施工
    狀況所可能引起之可能損壞程度，而對各施工廠商所應負擔之損壞責任以定性之
    方式予以判別」（見第一階段鑑定報告第二十頁）等語，足見系爭房屋之損害發
    生已有一段時日，且無安全監測報告可供參酌，定量分析本即有其實際上困難，
    鑑定單位依據兩造提供之資料、系爭建物現況，並參酌營建成規及一般工程實務
    經驗，綜合而為定性研判，尚無不妥。況上訴人提出之台北市土木技師公會鑑定
    報告（見原審卷第二八七至三二八頁）第十頁亦明載：「綜上所述，受損標的物
    受四個新建工程影響之行為甚為複雜，不僅土壤產生互制行為，且不論哪個工地
    先造成了受損標的物傾斜或沈陷，其值皆為累積性不會復原的，由於建築物有容
    忍強度，直到受損戶警覺房屋損害時，責任已糾葛不清，亦無科學儀器可量計各
    自影響程度，因此本會僅能依工程慣例與專業經驗對工地施工時，工程作業之影
    響程度做責任釐清之研判」，益徵台北市土木技師公會亦認系爭建物因發生損害
    已有一段時日，且受損原因相互制約牽制，本難以科學儀器量計各自影響程度，
    故經由工程實務經驗加以釐清責任，核無不妥，從而，上訴人抗辯營建研究院之
    鑑定結果僅依被上訴人之描述而為定性判斷，未採取科學方法而為鑑定，認其鑑
    定結果不可採云云，即不足採。又原審法院對台北市土木技師公會之鑑定報告，
    亦非全予摒棄不採，並有引用部分鑑定意見作為本案之佐證，已如前述。從而上
    訴人主張原審對其所提之證據未為審酌云云，亦非實在，委無足採。再觀上開營
    建研究院報告既言明：「．．．本院以上述各項工作結果及現場實地情況，另參
    考三家委託營造公司所提供之資料，以一般工程經驗推測當時造成房屋損壞的原
    因及責任歸屬」（見第一階段鑑定報告第十五頁），可知該鑑定報告所認定之損
    害係經其親自到場勘驗實況而得，且係依一般工程經驗推測被上訴人房屋損害之
    原因而認定本件上訴人須就該等損害負百分之七十之責任，故依該鑑定報告，即
    足以證明被上訴人房屋確受有該鑑定報告所載之損害，且其損害與上訴人之施工
    行為間有相當因果關係，故上訴人抗辯：被上訴人未能舉證證明其確受有損害，
    該等損害與上訴人之行為無因果關係云云，即不足採。
４、雖上訴人另抗辯：其僅有拆除原舊有建物及進行基椿、預壘椿工程，不僅尚未開
    挖，且所施作者為對鄰地擾動最小之施工方式，且以建築工地距離被上訴人等建
    物之遠近判斷，上訴人十信工商建築基地距被上訴人最近處約二十公尺，建物所
    在地距離被上訴人等之建物亦有三十公尺，系爭建物之損害應係其他鄰近工地施
    作工程所致，與上訴人無關，故不得責令上訴人負侵權行為損害賠償責任云云。
    惟(1)、按依「據建對營造表示開挖深度約３ｍ．．．雖然此工地之開挖位置距離
    鑑定標的物約ｍ遠（若由透地雷達探測結果推斷應約為ｍ），但以附近粉質
    粘土的地質條件且Ｎ值極低的情況下，在附近拆除舊有地下建物對開挖面側向土
    壤形成解壓情況下，可能造成鑑定標的物的傾斜，並對結構體產生應力而造成損
    壞」（見第一階段鑑定報告第十六頁），足見該鑑定報告業已將施工方式、位置
    、地質狀況納入考量，且足證上訴人十信工商及建對營造公司所辯斯時尚未開挖
    乙節，並不實在；且縱如上訴人十信工商及建對營造公司所稱其係採用對鄰地擾
    動最小之施工方式而為施作，然工程施作方式與損鄰程度大小並無絕對必然之強
    度關係，仍須視各該鄰地之地質、實際施作有無確遵工程施作實務成規辦理等因
    素而定，非謂施工強度高必然造成損鄰程度嚴重。(2)、又上訴人所援引之台北市
    土木技師公會鑑定報告係認「『倘若不管何者工程之進行對所有周圍環境會有所
    影響時』，依影響程度劃分應以距離為優先，其次為規模與工法，最後即是否有
    確實無作假之監測紀錄記載變化情形，以茲證明影響程度，因為依土壤力學與基
    礎理論越靠近施工干擾源，受到干擾越嚴重」，顯係立基於「何者工程之進行對
    所有周圍環境均會有所影響」之假設前提，且在控制相同施工規模與工法，及存
    在確實之監測紀錄等變因下，認為距離遠近與受干擾程度成正比。惟查，系爭建
    物周遭鄰地共計有四項工程先後進行，施工規模與工法均不相同，自不得單以施
    工位置之遠近作為判斷應否負責之唯一依據，故上訴人辯稱其所施作之工程所在
    位置距離系爭建物最遠，不可能造成損害云云，亦不足採。
５、雖上訴人另抗辯其無違反保護他人法律之推定有過失行為云云。惟按民法第七百
    九十四條規定：「土地所有人開挖土地或為建築時，不得因此使鄰地之地基動搖
    或發生危險，或使鄰地之工作物受其損害」，查上訴人十信工商為系爭第八二五
    號土地所有權人，其在已有土地興建大樓，開挖地下室時，竟致生被上訴人所有
    之土地地基動搖發生危險及房屋傾斜、龜裂等損害，已有被上訴人所提出之建物
    損壞照片及前開鑑定報告可證，上訴人十信工商顯已違反保護他人之法律，自應
    推定有過失。次按建築法第六十九條亦規定：「建築物在施工中，鄰接其他建築
    施行挖土工程時，對該鄰接建築物應視需要作防護其傾斜或倒壞之措施。」，查
    上訴人建對營造公司係該工地建物之承造人，其在鄰接被上訴人建物旁之工地施
    工，疏於採取防護其傾斜或倒壞措施，致被上訴人之地基及建物發生損壞，伊等
    亦屬違反保護他人之法律，亦應推定為有過失。是上訴人既均未採取適當之防護
    被上訴人系爭房屋傾斜或倒壞措施，致系爭房屋發生損壞，顯已違反上開法條保
    護他人之規定，依修正前民法第一百八十四條第二項規定，自應推定其有過失。
    然按「土地所有人開掘土地或為建築時，不得因此使鄰地之地基動搖或發生危險
    ，或使鄰地之工作物受其損害」，民法第七百九十四條定有明文，則土地所有人
    即定作人若違反此一為防止妨害他人權益或禁止侵害他人權益之「保護他人之法
    律」，自應推定為有過失（最高法院七十二年台上字第三八二三號判決意旨參照
    ）。然查，除開前揭民法第七百九十四條之規定，建築法第六十九條前段亦明文
    規定：「建築物在施工中，鄰接其他建築物施行挖土工程時，對該鄰接建築物應
    視需要作防護其傾斜或倒壞之措施」。上訴人十信工商固非建築設計之專家，而
    係委由上訴人建對營造公司承攬興建，惟上訴人十信工商創校已久，斷無不知鄰
    近被上訴人所有之系爭建物屋齡久遠，本應於委由他人設計或建築時，特別指示
    應採取安全措施。然綜觀全卷及鑑定報告，並無任何有關上訴人十信工商於施行
    挖土工程時採取防護措施之事證，則其疏未履行依法令負有為特定事項之義務，
    縱令使他人代為該事項時，就該他人之過失或不適當之履行，仍應負責（最高法
    院七十二年台上字第二二二五號判決意旨參照）。
６、按土地所有人開掘土地或為建築時，不得因此使鄰地之地基動搖或發生危險，或
    使鄰地之工作物受其損害，違反保護他人之法律者，推定其有過失，即應負侵權
    行為之損害賠償責任，且數人共同不法侵害他人之權利者，連帶負賠償責任，此
    觀建築法第六十九條、民法第七百九十四條、第一百八十四條第二項、第一百八
    十五條第一項前段規定自明。又民事上之共同侵權行為（狹義的共同侵權行為，
    即加害行為）與刑事上之共同正犯，其構成要件並不完全相同，共同侵權行為人
    間不以有意思聯絡為必要，數人因過失不法侵害他人之權利，苟各行為人之過失
    行為，均為其所生損害共同原因，即所謂行為關連共同，亦足成立共同侵權行為
    ，依民法第一百八十五條第一項前段之規定，各過失行為人對於被害人應負全部
    損害之連帶賠償責任（最高法院六十七年台上字第一七三七號判例意旨參照）。
    本件上訴人十信工商及建對營造公司應就被上訴人所有之系爭建物所受損害自應
    負連帶賠償責任。
(二)、上訴人應就系爭建物之損害，負百分之七十責任，並賠償如原判決附表所示之金
    額：
１、查營建研究院第一階段鑑定報告認：「若依據受損住戶對施工期間鑑定房屋之受
    損程度描述，本鑑定房屋之受損現象大致可分為三個時期，第一段時期為八十三
    年六月至十月間．．．，本段時期之施工廠商昇陽建設仍應負責鑑定房屋所有損
    壞現象中５％之責任。而第二段時期為八十三年十月至八十三年十一月間．．．
    ，在全部之損壞程度中佔中度之影響程度，因此此段時期內之相關施工廠商應共
    同分擔鑑定房屋所有損壞現象％之責任。而在本段時期內，在施工影響內共有
    兩家施工廠商施工。其中一家為昇陽建設，正進行Ｂ棟之灌漿地盤改良工程。而
    另一家施工廠商為建對營造，則正進行拆除十信工商舊屋並清除舊有地下室工程
    。依據兩施工廠商之工程特性與地緣關係後判斷，在本段期間內正進行灌漿地盤
    改良之工程對鑑定房屋之損壞影響應較大，因此施工廠商昇陽建設應負擔本段期
    間影響程度之較大部份責任，即負責％之所有損壞責任，而建對營造則負擔所
    有損壞責任％之比例。而第三時段則為八十三年十一月以後至十二月間，依據
    受損住戶之描述，本段時期所發生之損壞現象佔較大部分，因此本段時期之鄰近
    工程影響範圍內之施工廠商要對鑑定房屋之所有損壞現象負責％之責任，而依
    據前述之工程影響判斷，本段時期內對鑑定房屋損壞可能產生影響之施工廠商僅
    有建對營造一家，因此建對營造應負擔本段時期之所有損壞責任」等語（見第一
    階段鑑定報告第二十頁至二十一頁）。則上訴人之施作工程與系爭建物所受損害
    間具有因果關係，且應就系爭建物之損害程度負百分之七十之責任。查被上訴人
    所有之系爭房屋，於八十三年間因上訴人與原審共同被告昇陽建設公司等施工不
    當而發生損壞，業經鑑定人營建研究院鑑定結果，認為房屋受損時期分為三個時
    期第一段時期為八十三年六月至十月，鑑定房屋有沉陷現象，施工廠商昇陽建設
    公司應負百分之五之責任，第二段時期為八十三年十月至十一月間，本時期之施
    工造成系爭房屋部分附屬設施損壞（如瓦斯、水管線路損壞、地板裂縫），施工
    廠商昇陽建設公司負擔百分之廿五之損壞責任，上訴人建對營造公司應負百分之
    十五損壞責任。而第三時期則為八十三年十一月以後至十二月間，本段時期損壞
    現象佔較大部分，施工廠商僅有上訴人建對營造公司一家，應負百分五十五之損
    壞責任。由前述說明可知，系爭房屋損害之發生共有三個階段，並係循序漸進，
    先是基礎沉陷，繼而瓦斯、水管等附屬設施斷裂損害，最後造成房屋牆壁、地板
    龜裂、建物傾斜等諸多損害（詳見一審原告起訴狀附件建物損壞情形明細表），
    上訴人自應就其應負擔損害賠償部分與原審共同被告昇陽建設公司負連帶損害賠
    償責任。而營建研究院既已分別鑑定各階段對損害之原因力而分配各施工單位之
    應負責任比例，顯未令上訴人就全部損害負責，上訴人抗辯伊等僅須對其行為加
    入後之損害部分負連帶賠償責任，不須對先前已造成之昇陽建設公司百分之五之
    損害負連帶賠償責任云云，尚有誤會，應無足採。再查本件經營建研究院分二階
    段鑑定結果，其對系爭房屋損害發生原因，責任分配比例與修復費用等項已闡述
    綦詳，該鑑定人之選定事先亦曾徵得上訴人等同意，其鑑定結果應屬翔實可信。
    上訴人聲請函詢上開營建研究院鑑定工作之主持人係何建築師或專業技師？並聲
    請該主持人到庭說明上訴人等施工行為在八十六年十月前，對系爭房屋已受損害
    部分確無造成任何影響，核無必要。
２、按修補費用係一考量標的物使用現況、現存專業技術、乃至工料成本等因素所綜
    合判斷之費用估列，本件營建研究院所為之第二階段鑑定報告，係以「台北市建
    築物工程施工損害鄰房鑑定手冊」暨「損壞修復標準單價表」為準，就系爭建物
    之修復費用區分為技術性工程修復費用及非工程性賠償費用，前者係依各該房屋
    不同損害程度所配合之修復方式加以估算費用，包括飾面材、環氧樹脂、粉刷、
    拆除重砌、鋼板補強、矽膠填縫、門窗修理、以及其他修復方式，並加計稅捐、
    管理及清運什費；後者則係針對無法復舊之損壞即建物傾斜，予以價值折損賠償
    ，核算傾斜量賠償金額，兩者加總如第二階段鑑定報告所附各戶損壞調查及修復
    賠償估算表所示。上訴人則以第二階段鑑定報告中每戶估算表，就修復方式而
    言，原應以油漆批土方式即可達修復效果，乃其竟採高價之1: 3水泥粉刷龜裂處
    ，造成無謂之成本浪費；估算表除誤採粉刷修復之外，竟又重複以「飾面材」
    修復，實為多此一舉；清運費一般均估算為工程費百分之三至百分之五，估算
    表所列竟高達修復費之百分之十至十五不等，金額顯然過高；上訴人十信工商
    於八十四年五月廿四日，曾委託台北市土木技師公會至被上訴人房屋內勘查拍照
    進行鑑定，其間未嘗聽聞任何被上訴人等表示門窗處有何損害，拍照留存所稱「
    受損處」照片中並無任何照片顯示被上訴人之房屋有所謂「門窗」受損，乃本件
    估算表中竟有為數不少戶數出現所謂「門窗修理修復」金額，令人費解；估算
    表末第二項所列「傾斜量賠償金額」一欄，未見其列出計算式，況該部分並非被
    上訴人等實際所受損害，且所謂「傾斜量賠償金額」，業已逾越填補被上訴人等
    實際損害之範圍；原告等所稱房屋之損害係發生於八十三年年底，營建研究院
    第二階段鑑定時，距事發業已逾三、四年之久，則該第二階段鑑定報告所勘查者
    ，是否即事件之原貌已極可疑；其估算表所列種種「損害」情形，是否有相當程
    度係肇因於被上訴人等自行於其房屋上搭蓋違建，或因渠等房屋屋齡已逾二十年
    所產生之效應及折舊，亦未可知，認系爭鑑定報告之準確性及可靠性，均有待商
    榷云云。經查系爭第二階段鑑定報告業已明載：「ＲＣ結構之梁、柱及鋼筋混凝
    土牆及樓版之裂縫如屬表面之龜裂細紋，並無法注入環氧樹脂，故採用復原飾面
    材料方式。若裂縫寬度對結構體目前尚無安全顧慮之裂縫，然日後因地震或土壤
    潛能，故採用環氧樹脂以高壓灌注之方式修補之，並於硬化後將凸出牆面之環氧
    樹脂磨平，其再以一比三水泥粉刷及飾面材料復原。若裂縫寬度已危及結構安全
    ，則於高壓灌注環氧樹脂外，另需加鋼鈑補強並配合飾面材料修飾」，足見該鑑
    定報告係兼顧結構安全及外表美觀而決定採用何種修復方式，尚無不合，故有關
    上訴人十信工商及建對營造公司上述、兩項有關修復方式之抗辯，尚難採信
    ；清運費是否過高，須視施工方式與材料而定，上訴人上開項抗辯，未能具體
    指出所謂一般標準之依據何在，自無法據以核減；至有關、兩項抗辯，則因
    系爭建物受損已有一段時日，由於遲遲未能修復，相關損害隨時間經過持續擴大
    ，核屬常態，亦與經驗法則無違，至該等損害之擴大是否肇因屋齡已久、且有加
    蓋等情，上訴人未能舉證以佐其說，系爭鑑定報告並未將此列為損害成因，尚難
    認有何過失相抵之情事。至有關系爭建物之傾斜部分，鑑定報告已將被上訴人應
    自行承擔之舊有傾斜量納入判斷，亦無再為過失相抵之問題。
３、按回復被毀損物之外觀與效用所需之修復費用，一般稱為「技術性貶值」，係指
    受毀損物雖經修理，但客觀上仍有可確定之瑕疵存在者而言。邇來我國學說及實
    務認此包含在民法第二百十五條「不能回復原狀或回復有重大困難」，應以金錢
    賠償其損害，然被害人仍須具體提出損害範圍及客觀上足資判斷之計價標準，至
    若純以個人臆測主觀認定價值有所減損，自不足採。經查系爭第二階段鑑定報告
    係以系爭建物具有1/55之傾斜量，因難以復舊，認應以價值折損賠償即「非工程
    性賠償費用」，略稱：「本報告 3.1節根據本院傾斜測量結果及參照台北市建築
    施工會施工前傾斜測量結果，比對出傾斜情形。由工程施工範圍、形態、規模，
    應不致造成受損建物有1/55之傾斜量」、「根據『台北市建築物工程施工損壞鄰
    房鑑定手冊』，經核算每戶之傾斜賠償費用如附件一損壞賠償估算表之“傾斜量
    賠償金額”欄中」（第二階段鑑定報告第九頁），而未列出具體計算式，然自原
    告提出之「台北市建築物工程施工損害鄰房鑑定手冊」節本中亦明載房屋傾斜超
    過二百分之一，且在五十分之一以內，除估算修復補強費用外，另額外給予重建
    工程造價百分之六十以內之價值補償，至重建工程造價係以台北市政府國民住宅
    當年會計年度實際發包單價為準；且該鑑定報告第九頁另稱：「本院推測此項傾
    斜量於工程施工前已存在部分傾斜情形，本院認為受損戶應自行承擔傾斜部分之
    舊有損壞責任比例為％，其餘％應由建商承擔」，就分擔責任比例亦提供標
    準可資遵循。換言之，因被上訴人須自負百分之四十之傾斜損害責任，本項上訴
    人十信工商及建對營造公司應負擔之傾斜量賠償金額之計算方式係「發包單價Ｘ
    每戶坪數Ｘ％Ｘ％」，上訴人十信工商及建對營造公司前項第點抗辯此項
    賠償金額缺乏依據，應屬誤會。
４、又有關發包單價金額部分，被上訴人雖主張系爭第二階段鑑定報告有關「傾斜量
    賠償金額」，係依八十七年度台北市國宅發包單價五樓式每坪四萬四千元為計算
    標準，然該鑑定報告書制作日期為八十七年七月十五日，已進入八十八年會計年
    度，而五樓式國宅當年度發包單價為四萬四千六百五十元，該鑑定報告短列六百
    五十元，並提出台北市政府國民住宅處六十七年度至八十八年度平均造價一覽表
    乙紙，主張鑑定報告之計算賠償金額短估，應調整增加云云。然查，「物因侵權
    行為而受損害，請求金錢賠償，其有市價者，應以請求時或起訴時之市價為準。
    蓋損害賠償之目的在於填補所生之損害，其應回復者，並非『原來狀態』，而係
    『應有狀態』，應將損害事故發生後之變動狀況考慮在內。故其價格應以加害人
    應為給付之時為準，被害人請求賠償時，加害人即有給付之義務，算定被害物價
    格時，應以起訴時之市價為準」（最高法院六十四年第六次民庭決議參照），經
    核被上訴人係於八十五年十一月一日提起本件訴訟，有關傾斜量賠償金額自應以
    當年度即八十六年度之平均造價每坪四萬一千元為標準加以計算（見原審卷第四
    ○三頁─附台北市政府國民住宅處六十七年度至八十八年度平均造價一覽表參照
    ），系爭鑑定報告以八十七年度之平均造價為計算標準已屬不妥，被上訴人主張
    以八十八年度之平均造價調整增加賠償金額，更屬無據。
５、原法院依據前揭計算式，輔以八十六年度之平均造價，核計系爭建物各該住戶之
    傾斜賠償金額，均未逾營建研究院鑑定報告所列損害額，准許被上訴人此部分之
    請求，核無違誤。
四、綜上所述，被上訴人依據侵權行為之法則請求上訴人十信工商及建對營造公司連
    帶賠償如原判決附表所示金額及自起訴狀繕本送達上訴人翌日即八十五年十一月
    七日起至清償日止按週年利率百分之五計算之利息，即屬正當，應予准許。原審
    就此部分，為上訴人敗訴之判決，核無不合，上訴意旨仍執陳詞，指摘原判決此
    部分不當，應予廢棄改判，為無理由，應駁回其上訴。
五、本件事實已臻明確，兩造其餘攻擊防禦方法及證據經予審酌，核與判決結果不生
    影響，爰不再逐一論述，併此敘明。
據上論結，本件上訴為無理由，依民事訴訟法第四百四十九條第一項、第七十八條，
判決如主文。
中      華      民      國    九十      年      五      月    二十二    日
                              民事第八庭
                                  審判長法  官  鄭  三  源
                                        法  官  黃  豐  澤
                                        法  官  王  淇  梓
右正本係照原本作成。
如不服本判決，應於收受送達後二十日內向本院提出上訴書狀，其未表明上訴理由者
，應於提出上訴後二十日內向本院補提理由書狀（均須按他造當事人之人數附繕本）
上訴時應提出委任律師或具有律師資格之人之委任狀；委任有律師資格者，另應附具
律師及格證書及釋明委任人與受任人有民事訴訟法第四百六十六條之一第一項但書或
第二項（詳附註）所定關係之釋明文書影本。
中      華      民      國    九十      年      五      月    二十二    日
                                        書記官  張  美  華
附註：
民事訴訟法第四百六十六條之一（第一項、第二項）：
對於第二審判決上訴，上訴人應委任律師為訴訟代理人。但上訴人或其法定代理人具
有律師資格者，不在此限。
上訴人之配偶、三親等內之血親、二親等內之姻親，或上訴人為法人、中央或地方機
關時，其所屬專任人員具有律師資格並經法院認為適當者，亦得為第三審訴訟代理人
。


司法院資訊處製作；財團法人民間司法改革基金會備份。
